【裁判字號】    97,簡上,472
【裁判日期】    971126
【裁判案由】    確認本票債權不存在
【裁判全文】
臺灣臺北地方法院民事判決             97年度簡上字第472號
上  訴  人  丙○○
被  上訴人  日盛國際商業銀行股份有限公司
法定代理人  乙○○
訴訟代理人  甲○○
            楊伊真
上列當事人間請求確認本票債權不存在事件，上訴人對於中華民
國97年5月29日本院臺北簡易庭97年度北簡字第11179號第一審判
決提起上訴，本院於97年11月12日言詞辯論終結，判決如下：
    主  文
上訴駁回。
第二審訴訟費用由上訴人負擔。
    事實及理由
一上訴人經合法通知，未於言詞辯論期日到場，核無民事訴訟法
  第386條所列各款情形，爰依被上訴人之聲請，由其一造辯論
  而為判決。
二上訴人起訴主張：被上訴人持有上訴人於民國93年12月23日所
  簽發，面額新台幣（下同）90萬元本票，聲請本院以97年度票
  字第5193號裁定，就其中599,000元及自96年11月25日起至清
  償日止，按年息9.99％計算利息，對上訴人得為強制執行。惟
  系爭本票並非上訴人所簽發，系爭本票顯有偽造、變造之嫌，
  爰請求確認上開本票裁定所載被之本票債權不存在云云。
三被上訴人則以：上訴人於93年12月23日向被上訴人借款90萬元
  ，進而簽發系爭本票及消費借貸約定書，約定自93年12月24日
  起分84期清償，約定利率為年息9.99％，被上訴人於審核上訴
  人所檢附資料及身分證明文件核貸通過後，已將借款扣除帳戶
  管理費及信用保險費等14,060元，匯入上訴人所開設台北富邦
  銀行第00000000000000號帳戶279,640元、安泰銀行第0000000
  0000000號帳戶291,804元、日盛銀行第00000000000000號帳戶
  314,496元，是兩造確有消費借貸合意，被上訴人並依約交付
  借款，兩造間之消費借貸關係已成立，嗣上訴人經催尚有本金
  599,000元迄未清償，被上訴人自得聲請系爭本票裁定，上訴
  人請求確認上開本票裁定所載之本票債權不存在，為無理由等
  語，資為抗辯。
四本件經原審判決上訴人全部敗訴，上訴人不服，提起上訴，聲
  明求為：(一)原判決廢棄，(二)確認系爭本票裁定所載之本票債權
  不存在。被上訴人則聲明求為：駁回上訴。
五按確認法律關係之訴，非原告有即受確認判決之法律上利益者
  ，不得提起之，民事訴訟法第247條第1項前段定有明文。所謂
  即受確認判決之法律上利益，係指因法律關係之存否不明確，
  致上訴人在私法上之地位有受侵害之危險，而此項危險得以對
  於被告之確認判決除去之者而言。本件上訴人主張被上訴人執
  有系爭本票，並據以聲請本院裁定准予強制執行一事，為被上
  訴人所不爭執，並經調閱本院97年度票字第5193號本票裁定案
  卷查核屬實，系爭本票既經被上訴人據以行使票據權利，上訴
  人復否認有簽發系爭本票，兩造就系爭本票債權存在與否顯已
  發生爭執，如不訴請確認，上訴人在私法上之地位將有受侵害
  之危險，依上開說明，上訴人提起本件確認之訴以排除此項危
  險，於法有據。
六次按在票據上簽名者，依票上所載文義負責，票據法第5條第1
  項定有明文。又票據債務人應依票據文義負責，以該債務人在
  票據上簽名或蓋章為前提，而本票本身是否真實，即是否為發
  票人所作成，應由執票人負證明之責，最高法院65年臺上字第
  20 30號、50年臺上字第1659號復著有判例意旨可資參照。故
  發票人主張本票上簽名及蓋章係偽造，對執票人提起確認本票
  債權不存在之訴者，應由執票人就本票上發票人簽名或蓋章真
  正之事實負舉證責任。又如發票人提出其基礎原因關係不存在
  之事由抗辯，執票人即應就該基礎原因關係存在之積極事實，
  負舉證責任。本件上訴人主張伊未簽發系爭本票，自應由持票
  人即被上訴人就上訴人簽發系爭本票之事實，負舉證之責。再
  被上訴人主張其係因借款予上訴人而收受系爭本票，而該借款
  迄今尚有本金599,000元尚未清償乙節，亦為上訴人所否認，
  並提出基礎原因關係不存在之抗辯，則被上訴人對已交付借款
  、消費借貸關係有效成立及上訴人尚有本金599,000元未清償
  完畢等積極事實，自應負舉證責任。經查：
(一)系爭本票發票人欄「丙○○」之簽名及印文，經對照上訴人向
  被上訴人貸款之消費性貸款約定書、存款帳戶及信託帳戶相關
  業務往來申請書（見原審卷第11、25、26頁)及上訴人於原審
  97年5月15日言詞辯論期日報到單、收受被上訴人97年5月14
  日答辯狀之簽名 (見原審卷第7、9頁)，其筆勢、運轉方式、
  組織方式等，均相符合，上訴人就上開申請書等資料之簽名及
  蓋印為其親自所為，既未加以爭執，堪認系爭本票發票人欄之
  簽名及蓋印為上訴人所為。
(二)再被上訴人主張，系爭本票乃上訴人於93年12月23日向被上訴
  人借款90萬元時所簽立，以供被上訴人為擔保，且兩造約定借
  款利息按年息9.99％計算，並自93年12月24日起分84期清償，
  且約定如一期未繳，借款視為全部到期，嗣被上訴人就前開借
  款匯入上訴人所開設之上述台北富邦銀行帳戶279,640元、安
  泰銀行帳戶291,804元、日盛銀行帳戶314,496元，而系爭貸款
  迄97年9月21日止尚有本金599,000元尚未清償等情，有消費性
  貸款約定書、匯款資料貸款帳戶明細各1份在卷足憑，且上訴
  人亦於97年6月16日，就包含上開借款在內之債務，向最大債
  權金融機構即被上訴人申請前置協商，然因上訴人無法負擔被
  上訴人所提出之還款方案，故兩造前置協商不成立等情，有「
  消費者債務清理條例」債務人向最大債權金融機構辦理前置協
  商申請書、前置協商客戶面談紀錄表消債條例前置協商機制案
  件（無擔保）報核表等在卷可佐，益證上訴人對被上訴人確有
  上開借款本金599,000元迄未清償無訛，則其請求確認上開本
  票裁定所載之本票債權不存在云云，自不足取。
六綜上所述，系爭本票確為上訴人向被上訴人借款時所簽發，且
  尚有本金599,000元迄未清償，是上訴人主張系爭本票為偽造
  ，被上訴人就系爭本票之權利不存在云云，核非可採，從而，
  上訴人請求確認上開本票裁定所載之本票債權不存在，為無理
  由，不應准許。原審為上訴人敗訴之判決，其認事用法均無不
  合。上訴意旨指摘原判決不當，求予廢棄改判，為無理由，應
  予駁回。
七據上論結，本件上訴為無理由，依民事訴訟法第385條第1項前
  段、第436條之1第3項、第449條第1項、第78條，判決如主文
  。
中    華    民    國    97    年    11    月    26    日
                民事第五庭    審判長法  官  薛中興
                                    法  官  許純芳
                                    法  官  莊書雯
以上正本係照原本作成。
本判決不得上訴。
中    華    民    國    97    年    11   月    26     日
                                   書記官  謝梅琴


司法院資訊處製作；財團法人民間司法改革基金會備份。
